【裁判字號】    89,台上,6757
【裁判日期】    891109
【裁判案由】    偽造有價證券等罪
【裁判全文】
最高法院刑事判決                              八十九年度台上字第六七五七號
    上  訴  人  甲○○
右上訴人因偽造有價證券等罪案件，不服台灣高等法院台南分院中華民國八十七年九
月二日第二審判決（八十七年度上訴字第一一八六號，起訴案號：台灣嘉義地方法院
檢察署八十六年度偵字第五五五一號），提起上訴，本院判決如左：
    主  文
原判決關於偽造有價證券部分撤銷，發回臺灣高等法院臺南分院。
其他上訴駁回。
    理  由
壹、撤銷部分：
本件原判決認定上訴人甲○○因積欠吳坤達借款新台幣（下同）三百萬元，雙方約定
按月清償部分款項。嗣上訴人僅清償十三萬元後即未再依約給付，吳坤達要求上訴人
提供擔保。上訴人乃於民國八十五年二月九日前某日，在不詳地點偽造其父陳顯智之
署押，制作陳顯智名義之本票一紙，並記載金額二百八十七萬元，發票日八十五年二
月九日。旋於同年月九日下午七時許，在嘉義縣大林鎮○○路四六○號泡沬紅茶店，
將上開本票交予吳坤達等情。因而維持第一審論處上訴人意圖供行使之用，而偽造有
價證券罪刑之判決，而駁回上訴人在第二審之上訴，固非無見。
惟查，按刑法第二百零一條偽造有價證券罪，以意圖供行使之用，未經他人同意或授
權，擅自以他人名義制作完成有價證券者，為其構成要件。倘事先已獲得他人之同意
或授權而制作者，即與上開罪名之構成要件不合，自難論以該罪。是有罪之判決書，
對於被告制作他人名義有價證券之時間、地點，以及事先是否獲得他人之同意或授權
之事實，應於事實欄內詳加認定記載，並於理由內敘明其所憑之證據及認定之理由，
始為適法。原判決認定上訴人偽造其父陳顯智之署押，而制作陳顯智名義之本票一紙
，並將該本票交予吳坤達等情，而論以刑法第二百零一條之偽造有價證券罪。惟原審
對於上訴人究於何時、何地制作上開本票，並未加以調查審認。且上訴人事前是否取
得其父陳顯智之同意或授權，亦未於事實欄內詳加認定記載，復未說明其無法認定之
理由，已有可議。且原判決理由雖以陳顯智在台灣嘉義地方法院簡易庭審理八十五年
度嘉簡字第一九四號確認本票債權不存在事件訴訟中，否認授權上訴人以其名義簽發
上開本票，而據以認定上訴人有偽造上開本票之犯行。惟查陳顯智提起上開訴訟之目
的，係為排除吳坤達對其主張該本票上之權利，其在該事件審理中所為之主張與其本
身之權益有重要之利害關係，能否以其在該訴訟事件中所述，作為認定上訴人犯罪之
唯一依據，似非全無研酌餘地。且據告訴人吳坤達於第一審訊問時陳稱：「當初他（
指上訴人）打電話給我，我還打電話問其父，他父親同意我才收」、「我有打電話問
其父同意簽的，後來又反悔」、「……當初是他父親同意，我才收這張票，甲○○父
親在電話中說你逼那麼緊，我沒有擔保不行，他拿給我時就蓋好指印，我打電話問其
父親說是，我才收的」等語（見一審卷第三十九頁、第四十頁、第四十九頁反面）。
若其所述屬實，則上訴人簽發上開本票，似經其父陳顯智之同意，對上訴人應屬有利
之證詞。究竟吳坤達所陳是否真實？其有無打電話向陳顯智查詢上開本票簽發之事？
陳某對上訴人以其名義簽發上開本票事前是否知情？有無同意﹖又上訴人向吳某借款
之用途為何？與其父有無關聯？此與判斷上訴人應否負本件偽造有價證券罪責攸關，
自有進一步詳查，並傳喚陳顯智到庭究詰明白之必要。乃原審並未傳陳某到庭訊問，
亦未說明對於吳坤達上開有利於上訴人之陳述不予採信之理由，徒以陳顯智在前揭確
認本票債權不存在事件訴訟中否認授權上訴人簽發前開本票，即認定上訴人有偽造本
票之犯行，尚嫌速斷，難謂無調查未盡及理由不備之違法。上訴意旨指摘原判決不當
，尚非全無理由，應認原判決關於偽造有價證券部分有撤銷發回之原因。
貳、駁回部分：
按刑事訴訟法第三百七十七條規定，上訴於第三審法院，非以判決違背法令為理由，
不得為之。是提起第三審上訴，應以原判決違背法令為理由，係屬法定要件。且必須
依據卷內訴訟資料為具體之指摘，並足據以辨認原判決已具備違背法令之形式，始得
為之。本件原判決認定上訴人甲○○因積欠吳坤達三百萬元，惟上訴人於清償十三萬
元後即未再給付，經吳某要求上訴人提供擔保，上訴人乃偽造其父陳顯智名義之三百
萬元本票一紙，並於同年月九日下午七時許，在嘉義縣大林鎮○○路四六○號泡沬紅
茶店，將該本票交予吳坤達。詎上訴人事後竟意圖使吳坤達受刑事追訴，於同年三月
四日向嘉義縣警察局民雄分局大林分駐所警員提出告訴，誣指吳坤達使用脅迫之手段
逼令其簽發上開本票，經臺灣嘉義地方法院審理該恐嚇案件後發現等情。因而維持第
一審論處上訴人意圖他人受刑事處分，向該管公務員誣告罪刑之判決，而駁回上訴人
在第二審之上訴。已敘明右開事實，業據吳坤達指訴綦詳，並有前揭本票影本一份附
卷可稽。而上訴人指控吳某恐嚇之案件，亦經法院判決無罪確定，有臺灣嘉義地方法
院八十五年易字第二○四五號，及台灣高等法院台南分院八十六年度上易字第一一二
八號刑事判決書各一份附卷可稽。上訴人雖否認誣告，辯稱伊僅向吳坤達借款一百五
十萬元，且已簽發同額本票一張交付。該本票屆期後，吳某要求伊再簽發同額本票一
張以換回原本票。詎其交付本票後，吳某並未將原先之本票退還，反與三名不詳姓名
之男子在上開泡沫紅茶店脅迫伊再簽發其父陳顯智名義之三百萬元本票一張交付，伊
並無誣告犯行云云。惟查上訴人於其對吳某提出恐嚇告訴之警訊時陳稱：「我是於八
十二年十月五日及八十三年十一月十五日共向吳坤達借二次錢，各分別是新台幣一百
五十萬元，共借得三百萬元」等語；嗣於偵查中亦作相同之陳述。其後於該案第一審
審理時復陳稱：「（為何簽發你父親的本票？）不簽不行，欠他錢是事實，而我現在
償還有問題等語」等語；有該案偵查卷及第一審審理卷筆錄可稽。又吳坤達前曾以上
訴人簽發之一百五十萬元本票二張，向臺灣嘉義地方法院聲請裁定准予強制執行，並
向該院民事執行處聲請查封上訴人之財產。因上訴人無不動產可供執行，遂僅查封其
所有之自用小客車一輛；旋又因上訴人之要求而撤回強制執行之聲請。而上訴人於案
件撤回後，即將該自用小客車過戶予其妻名下，此業為上訴人所自承。吳某因上訴人
已無財產可供執行，為求其債權獲得保障，轉而要求上訴人提出其父親名義之本票以
資擔保，固合於常情。惟吳某如以恐嚇之手段脅迫上訴人偽造其父之本票，則日後只
要其父加以否認，吳某即無從對其父主張票據上之權利。果爾，則吳坤達豈非白費心
機？足認該本票係上訴人在自由意識下所偽造，應非出於吳某脅迫所致。上訴人明知
吳某並未脅迫其簽發前開本票，竟意圖使吳某受刑事處分，虛構前揭遭吳某恐嚇脅迫
之情節，而對其提出告訴，自與誣告罪之構成要件相符。因認上訴人誣告犯行明確，
已敘明其所憑之證據及認定之理由。並以上訴人否認誣告以及前揭所辯，如何係卸責
之詞而不足採信，亦於理由內詳予指駁及說明。核其所為之論斷，俱與卷內資料相符
，從形式上觀察，原判決並無違反證據法則或理由矛盾之違法情形。上訴意旨略稱：
伊僅欠吳某一百五十萬元，並非三百萬元，伊因不懂法律，致未對吳某聲請本票強制
執行裁定提出抗告，並非承認該債權。又吳某經營地下錢莊，一再逼令上訴人還債，
倘上訴人未遭其脅迫，何致於無端簽發伊父名義之本票？再吳某知伊父有田產，故脅
迫上訴人簽發上開本票，以便聲請對伊父之財產強制執行；如伊父否認授權簽發該本
票，則以舉發伊偽造有價證券罪責作為威脅。原審對以上各點均未詳查，遽採吳某之
詞而為伊有罪之判決，顯屬違法云云。惟查證據之取捨及事實之認定，為事實審法院
審判職權之自由行使，倘其採證認定並不違反證據法則，自難任意指為違法。原判決
採信吳某之陳述，認定上訴人有前揭誣告犯行，已敘明其理由綦詳。至於吳某是否經
營地下錢莊，以及上訴人與吳某間關於債務金額之爭執，均與本案待證事實無關，原
審縱未詳查，亦難指為違法。又上訴人指吳某脅迫伊簽發上開本票，以便對伊父親聲
請強制執行，否則即舉發伊偽造有價證券罪一節，此係對於原判決認定之事實為單純
之爭辯，既未指摘原判決如何違背法令，自難作為適法之第三審上訴理由。上訴意旨
並非依據卷內訴訟資料具體指摘原判決有不適用何種法則或如何適用不當等情形，徒
執其在原審對於事實之辯解，泛言指摘原判決違法，顯不足據以辨認原判決已具備違
背法令之形式，依上說明，其此部分之上訴為違背法律上之程式，應予駁回。
據上論結，應依刑事訴訟法第三百九十五條前段、第三百九十七條、第四百零一條，
判決如主文。
中      華      民      國    八十九    年     十一     月      九      日
                              最高法院刑事第七庭
                                  審判長法官  吳  雄  銘
                                        法官  池  啟  明
                                        法官  石  木  欽
                                        法官  郭  毓  洲
                                        法官  吳  三  龍
      右正本證明與原本無異
                                              書  記  官
中      華      民      國    八十九    年     十一     月     十三     日


司法院資訊處製作；財團法人民間司法改革基金會備份。
